【裁判字號】    98,消債更,109
【裁判日期】    980615
【裁判案由】    聲請更生程序
【裁判全文】
臺灣彰化地方法院民事裁定           98年度消債更字第109號
聲  請  人  甲○○
代  理  人  乙○○
上列當事人聲請消費者債務清理事件，本院裁定如下：
    主  文
聲請駁回。
聲請費用新臺幣壹仟元由聲請人負擔。
    理  由
一、按債務人不能清償債務或有不能清償之虞者，得依本條例所
    定更生或清算程序，清理其債務，消費者債務清理條例第3
    條定有明文。又聲請更生或清算不合程式或不備其他要件者
    ，法院應以裁定駁回之，但其情形可以補正者，法院應定期
    間先命補正，復為同條例第8條所明定。
二、本件聲請人聲請意旨雖以：聲請人債務總額達新臺幣（下同
    ）663,495 元，財產總值僅7,101 元，有不能清償債務之情
    事，故消費者債務清理條例施行後，乃於民國97年10月間提
    出債權人清冊等資料，以書面向最大債權金融機構元大商業
    銀行股份有限公司（下稱元大銀行）請求共同協商債務清償
    方案，惟因聲請人每月薪資收入僅約28,000元，扣除每月固
    定支出（非強制性保險費8,158 元、勞健保費約452 元、水
    電費1,000 元、交通費約500 元、餐費3,000 元、補習日文
    費1,094 元及父母扶養費10,000元，合計24,204元）後，已
    無力負擔元大銀行提出分58期、年息5%、每期13,195元之協
    商條件，致協商不成立。而債務人無擔保或無優先權之債務
    總額未逾12,000,000元，復未經法院裁定開始清算程序或宣
    告破產，爰向本院聲請更生等語。
三、惟查：
  (一)聲請人雖主張其每月平均需固定支出非強制性保險費8,158
    元、勞健保費約452 元、水電費1,000 元、交通費約500 元
    、餐費3,000 元、補習日文費1,094 元，合計共14,204元，
    然其中非強制性保險及日文補習，固具有加強生活保障，及
    充實自己技能之功能，但因臺灣目前已有勞工保險、全民健
    康保險等強制性保險提供國民必要之保障，聲請人亦自承有
    繳納勞健保之保險費，則聲請人另行投保非強制性保險，即
    屬額外加強保障；另加強技能固應鼓勵，然聲請人職業為醫
    檢師，在彰化醫院服務，工作上並不以經常使用日文為必要
    ，則其補習日文應無急迫性；是聲請人既認其所負債務已造
    成沉重負擔，有聲請更生之必要，該部分之支出實應暫緩支
    出，是本院認此部分之支出應非必要性支出；更何況依聲請
    人所檢附收據，上開非強制性保險費支出中，有3,297 元係
    用以支付聲請人之母江劉秀鳳之保險費，更難認屬聲請人之
    必要性支出。而扣除該部分之金額後，依聲請人陳報之必要
    性支出金額計算，每月必要性支出僅4,952 元，因未達內政
    部社會司公布之97年度最低生活標準即9,829 元，是本院爰
    從寬認定聲請人每月必要性支出為9,829 元。
  (二)聲請人雖另主張每月需支付扶養父母費用各5,000 元，合計
    10,000元等語。惟按負扶養義務者有數人而其親等同一時，
    應各依其經濟能力，分擔義務。受扶養權利者，以不能維持
    生活而無謀生能力者為限。前項無謀生能力之限制，於直系
    血親尊親屬，不適用之。因負擔扶養義務而不能維持自己生
    活者，免除其義務。但受扶養權利者為直系血親尊親屬或配
    偶時，減輕其義務。扶養之程度，應按受扶養權利者之需要
    與負扶養義務者之經濟能力及身分定之，民法第1115條第3
    項、第1117、1118、1119條分別定有明文。查聲請人之父母
    分別為40年1 月29日及42年11月21日出生，年齡為58歲及55
    歲，有戶籍謄本在卷可憑，均未屆法定退休年齡，難認已年
    邁；且其父乙○○於95、96年各有13,084元及10,735元之利
    息收入，另並有公告現值即達5,035,244 元之不動產3 筆；
    而聲請人之母江劉秀月除於95、96、97年各有9,836 元、12
    ,128 元 及12,865元之利息收入及自97年11月開始之35萬元
    定期儲蓄存款外，並經營有順利號商行，有稅務電子閘門財
    產所得調件明細表及合作金庫定期儲蓄存款歸戶資料查詢單
    附卷可佐，可徵聲請人之父母不但尚非年邁，且非無資力，
    則其等是否有不能維持生活之情事，而得依上揭法條規定享
    有受扶養權利，實非無疑。況縱使從寬認定聲請人父母得享
    有受扶養權利，因聲請人尚有弟、妹江毓梅、江奕葶、江鴻
    陞及江慧鈴四人亦應分擔渠等父母之扶養義務，其中江毓梅
    、江鴻陞及江慧鈴於96、97年平均每月分別有18,841、21,6
    08元、31,429、35,936元、18,946、18,946元之薪資收入；
    江奕葶96、97年則分別有15 ,855 及13,338元之股利收入，
    另並有52,000元之投資財產；而江鴻陞除上開薪資外，於97
    年亦有17,348元利息所得，另有3 筆不動產（公告現值3,25
    1,474 元）之財產，此有稅務電子閘門財產所得調件明細表
    在卷為憑，均屬有資力及收入之人，應無不能分擔扶養義務
    之情事；則如以內政部社會司公布之97年度最低生活標準即
    9,829 元作為聲請人父母受扶養之標準計算，每月共須扶養
    費用19,658元，由五名子女平均分擔，每人應分擔金額為3,
    932 元，是聲請人主張扶養父母金額超過該金額之部分，自
    應予扣除。
  (三)綜上可知，即使本院從寬認定聲請人每月必要性支出金額及
    扶養費用負擔，聲請人每月固定之必要性支出合計亦僅13,7
    61元，以聲請人自陳每月28,000元之收入扣除該支出金額，
    尚有14,239元之餘額，不但已足以支付元大銀行所提出每月
    13,195元之協商條件，更剩餘有約1,000 元可供彈性支用；
    況聲請人雖自陳其每月薪資收入約28,000元，然依其所提聲
    請上開債務協商前3 個月之薪資明細表，聲請人於97年8 、
    9 、10月扣繳勞健保費用後之實領薪資金額分別為31,799元
    、30,469元、32,769元，而於債務協商因聲請人表示無法負
    擔元大銀行所提每月13,195元之條件致協商不成立後，聲請
    人於97年12月及98年1 、2 月扣繳勞健保費用後之實領薪資
    金額分別為33,269元、34,509元及31,291元，均超過30,000
    元，有該等薪資明細表在卷可按，顯見聲請人之每月薪資收
    入不只有28,000元，益徵聲請人並無不能負擔元大銀行所提
    協商條件之情形。是聲請人主張其係因元大銀行提出之協商
    金額超過其負擔能力，致未能成立協商等語，實屬無憑。
  (四)聲請人既有能力負擔元大銀行提出之協商條件，自難認其有
    不能清償債務或有不能清償之虞。從而，聲請人恣意拒絕其
    可負擔之協商條件，再提出本件更生之聲請，核與消費者債
    務清理條例第3 條規定更生要件不符，且此要件之欠缺屬於
    無從補正事項，依上說明，自應駁回其更生之聲請，爰裁定
    如主文所示。
中    華    民    國    98    年    6     月    15    日
                  民事第二庭  法  官  吳永梁
以上正本係照原本作成。
如對本裁定抗告，須於裁定送達後10日內向本院提出抗告狀，並
繳納抗告費新臺幣1,000元。
中    華    民    國    98    年    6     月    15    日
                              書記官  陳美敏


司法院資訊處製作；財團法人民間司法改革基金會備份。
